【裁判字號】    99,停,24
【裁判日期】    991103
【裁判案由】    聲請停止執行
【裁判全文】
高雄高等行政法院裁定
                                        99年度停字第24號
聲  請  人  黃昭順
代  理  人  楊啟志律師
            陳里己律師
            陳勁宇律師
相  對  人  高雄市選舉委員會
代  表  人  林仁益  主任委員
代  理  人  孫守濂律師
            許泓琮律師
上列當事人間公職人員選舉罷免法聲請停止執行事件，聲請人聲
請停止原處分之執行，本院裁定如下：
    主  文
聲請駁回。
聲請訴訟費用由聲請人負擔。
    理  由
一、按「於行政訴訟起訴前，如原處分或決定之執行將發生難於
    回復之損害，且有急迫情事者，行政法院亦得依受處分人或
    訴願人之聲請，裁定停止執行。但於公益有重大影響者，不
    在此限。」行政訴訟法第116條第3項定有明文。次按「原行
    政處分之合法性顯有疑義者，或原行政處分之執行將發生難
    以回復之損害，且有急迫情事，並非為維護重大公共利益所
    必要者，受理訴願機關或原行政處分機關得依職權或依申請
    ，就原行政處分之全部或一部，停止執行。」為訴願法第93
    條第2項所明定。又受處分人或利害關係人尚未提起訴願前
    ，並無不服原行政處分之表示，不能認有停止執行之利益。
    且訴願程序之目的在使行政機關有自我審查之機會，不待訴
    願而逕向行政法院聲請停止程序，使行政機關喪失自我審查
    之機會。關係人如充分利用此一程序，將耗費大量司法資源
    於停止執行之暫時權利保護，影響訴訟事件之審判(高等行
    政法院89年度第1次法律座談會提案法律問題第6號參照)。
    且按，訴願法第93條第2項既規定受處分人得申請受理訴願
    機關停止執行，理論上得由上開機關獲得救濟，殊無逕向行
    政法院聲請之必要，且行政法院係審查行政處分違法性之最
    終機關，若一有行政處分，不待訴願程序即聲請行政法院停
    止原處分之執行，無異規避訴願程序，而請求行政法院為行
    政處分之審查。故必須其情況緊急，非即時由行政法院予以
    處理，則難以救濟，否則尚難認有以行政法院之裁定予以救
    濟之必要，應認欠缺權利保護之必要而駁回其聲請。
二、本件聲請意旨略以：
(一)緣聲請人為中國國民黨提名之第1屆高雄市市長候選人，訴
    外人楊統一為第1屆高雄市議會議員第4選區無黨籍候選人，
    並力挺另一位市長候選人楊秋興，日前楊秋興在高雄市左營
    眷村成立後援會時，楊統一即為重要推手，此由楊統一向相
    對人提出政見時，其中之政見第3項為「支持楊秋興入主高
    雄市政府」，即可獲得證明。又楊統一於民國99年9月間，
    藉前往相對人辦理高雄市議員選舉登記之機會，提出政見第
    3項為「支持楊秋興入主高雄市政府」；政見第4項為「棄黃
    保楊」等文字。
(二)上開由楊統一提出之政見3及政見4之內容，若刊登於高雄市
    第1屆市長、議員選舉公報，有妨害聲請人之競選活動及合
    法參選權，並已損害聲請人之名譽權：
 1、訴外人楊統一所提出之上開2項政見，其中關於政見4「棄黃
    保楊」，係緊臨著政見3「支持楊秋興入主高雄市政府」，
    足見楊統一所稱「保楊」之「楊」，為另位高雄市長候選人
    楊秋興，則當中稱「棄黃」之「黃」，即為聲請人。準此可
    知，上開2項政見與高雄市議會議員之「職權」無關，並非
   「政見」，而係「不實言論」。蓋候選人於選舉公報提出之
    各項政見，係指候選人對於市政建設提出積極的建言，或對
    於公共利益提出建設性之架構藍圖，而非藉以支持特定候選
    人之政治「助選口號」。是以，上開「不實言論」，並非合
    法「政見」，甚為明顯。
 2、又上開由訴外人楊統一提出政見3及政見4之內容，與日前民
    主進步黨高雄縣市議員黃昭星、連立堅、洪平朗、周玲妏、
    陳信瑜、鄭光峰、蕭永達、李喬如及顏曉菁等9人，利用高
    雄市議會總質詢及召開記者會時，所提出來之「金秋密會」
    、「棄黃保楊」等不實言論，皆令民眾質疑聲請人代表國民
    黨競選高雄市長一事，是否認真、屬實，並對於聲請人之支
    持者及中間選民造成混淆，倘若有民眾誤認上情，將嚴重妨
    害聲請人之競選活動及當選機會，並對於聲請人在社會上之
    評價及信用造成重大貶損。此由聲請人於上開9人提出前揭
    不實言論時，隨即提起刑事告訴，並立即透過各大媒體加以
    澄清「她是選真的」，也沒有「金秋密會」及「棄黃保楊」
    等不實言論，即可獲得證明。是以，訴外人楊統一向相對人
    提出政見3及政見4之文字內容，係屬不實言論，並意圖使聲
    請人不當選，而以文字散布之謠言，顯已違反公職人員選舉
    罷免法第104條、第55條第3款及第56條第3款之規定。
(三)按「各級選舉委員會，應依據法令公正行使職權。」公職人
    員選舉罷免法第8條第5項定有明文。由於訴外人楊統一向相
    對人提出上開政見3及政見4，係屬不實內容，且已妨害聲請
    人之競選活動，及損害聲請人之名譽權，是則相對人於進行
    審查時，自應遵守前揭說明而不准許上開文字刊登於高雄市
    第一屆市長、議員選舉公報。惟相對人無視於上開法令之限
    制，於99年10月6日舉辦第7次委員會議時，就楊統一提出之
    上開並非政見之不實言論，仍決議同意刊登，並於同年月14
    日以高市選行字第0990450422號函周知相對人各委員，有相
    對人第7次委員會議紀錄可稽。是以，相對人同意刊登高雄
    市議員第4選區候選人楊統一所提政見3「支持楊秋興入主高
    雄市政府」及政見4「棄黃保楊」之政見於高雄市第一屆市
    長、議員選舉公報之決定，其公權力之行使，已侵害聲請人
    之名譽權，及不法造成聲請人選情不利之影響，且令其刊登
    在「選舉公報」上，則「選舉公報」將淪為替特定候選人助
    選之「宣傳品」，根本失去「公報」之意義，且形同相對人
    「同意」讓楊統一利用選舉公報此類型之公器，為特定候選
    人助選之異象。由於相對人已於99年10月6日決議同意將楊
    統一提出政見3及政見4之內容刊登於選舉公報，並即將交由
    指定廠商付梓後散發、公告，倘不立即向鈞院聲請停止執行
    上開處分，對於聲請人之合法參選權利及名譽權造成重大且
    難以回復之損害，爰依行政訴訟法第116條第3項之規定，聲
    請相對人99年10月6日第7次委員會議記錄之決議事項第5案
    ，關於同意刊登高雄市議員第4選區候選人楊統一所提政見3
    「支持楊秋興入主高雄市政府」及政見4「棄黃保楊」之政
    見於高雄市第1屆市長、議員選舉公報之處分，在本件行政
    爭訟確定前，停止執行云云。
三、經查，相對人99年10月6日第7次委員會議中，對訴外人即高
    雄市議員第4選區候選人楊統一所提政見3「支持楊秋興入主
    高雄市政府」及政見4「棄黃保楊」之政見，為同意刊登於
    高雄市第1屆市長、議員選舉公報之決議，應屬相對人所為
    之行政處分，合先敘明。次查，聲請人係於99年10月24日自
    報上之報導，知悉相對人有上述99年10月6日第7次委員會議
    之決議，惟聲請人迄未向訴願機關提起訴願，亦迄未向相對
    人或訴願機關申請停止執行等情，業據聲請人之代理人於本
    院99年11月3日準備程序中陳述明確。揆諸首揭說明，本件
    聲請人既未對相對人前述行政處分提起訴願，不能認有停止
    執行之利益；且聲請人於99年10月24日已知悉相對人前述行
    政處分，惟其迄未向相對人或訴願機關申請停止執行，自尚
    難認有何急迫情事，亦欠缺保護之必要，應予駁回。至相對
    人上述處分是否於法有違，尚非本件審酌之範圍，附此敘明
    。
四、依行政訴訟法第104條、民事訴訟法第95條、第78條，裁定
    如主文。
中    華    民    國    99    年    11    月    3     日
             高雄高等行政法院第三庭
                         審判長法官  邱  政  強
                               法官  李  協  明
                               法官  林  勇  奮
以上正本係照原本作成。
如不服本裁定，應於裁定送達後10日內以書狀敘明理由，經本院
向最高行政法院提出抗告（須按對造人數附具繕本）。
中    華    民    國    99    年    11    月    3    日

                             書記官  林  幸  怡

司法院資訊處製作；財團法人民間司法改革基金會備份。
